【裁判字號】    89,判,1723
【裁判日期】    890526
【裁判案由】    有關稅捐事務
【裁判全文】
行  政  法  院  判  決                          八十九年度判字第一七二三號
    原      告  興利紙業股份有限公司
    代  表  人  甲○○
    被      告  財政部臺灣省中區國稅局
右當事人間因有關稅捐事務事件，原告不服行政院中華民國八十八年五月三日台八八
訴字第一七二一二號再訴願決定，提起行政訴訟。本院判決如左︰
    主  文
原告之訴駁回。
    事  實
緣原告民國八十一年度營利事業所得稅結算申報，經被告核定全年所得額為新台幣（
下同）二○、二七八、三一九元。原告就製造費用項下各項耗竭及攤提、營業費用項
下保險費、折舊、呆帳損失及利息支出部分，申經復查結果，准予追認各項耗竭及攤
提一、八八七、○九四元、保險費五七六、六四一元、折舊二、七七二元及利息支出
四、八○○、一五三元，全年所得額重新核定為一三、○一一、六五九元。原告仍不
服，向財政部提起訴願，經該部駁回其訴願並告確定。嗣因財政部證券管理委員會（
八十六年四月四日變更名稱為財政部證券暨期貨管理委員會，以下簡稱證期會）以原
告所報八十一年度財務報告一案，經核簽證會計師對八十一年度之損益表、股東權變
動表及現金流量表無法表示意見，並對資產負債表出具保留意見，乃函請原告就其竹
南廠機械設備五號抄紙機成本包含相關之試車費五億餘元部分確實評估、調整及更正
財務報告，並洽請會計師重行出具查核報告後公告並向該會申報。經原告重新評估結
果，有關試車成本調減四七、三四八、三二六元，並報經證期會以八十五年三月二十
五日八五台財證六字第○○八四八號函核准。旋原告於八十六年二月十四日以系爭調
減試車費四七、三四八、三二六元為當期費用，向被告申請退還溢繳稅款一、六二一
、四五七元。案經被告以八十六年十一月二十日中區國稅一字第八六○○六六五二八
號函復原告，以其因購置五號抄紙機所發生之相關試車費用四七、三四八、三二六元
，依財政部六十二年三月二十二日台財稅第三二二一三號函釋，仍應按機器設備逐年
攤提，所請全數列為八十一年度費用一節，核與規定不合，歉難照准等語，否准退還
溢繳稅款之申請。原告不服，提起訴願、再訴願，遞遭決定駁回，遂提起行政訴訟茲
摘兩造訴辯意旨如次：
原告起訴意旨略謂︰一、被告未據實質與證明，以執行稅法之概略規定為本分，罔顧
實情顯屬違法，申述理由如左：(1)本案係實質課稅標的之爭。原告原結算申報數應證
期會之要求，將原帳列資產化之試車費用調整減少，轉列當期費用；致原申報時列為
資產之試車費用減少四七、三四八、三二六元，當期之抵稅費用即應作同數之增加，
以抵減當期之課稅所得額，此乃簡單之簿記原則；惟稅稅機關不准抵減當年度或以後
各年度之所得額，致原告將永遠喪失同額之抵稅權，罔顧納稅人權益，實為執法過當
之表現。(2)行政院決定書中提及「前揭財政部函釋意旨，系爭調減之試車費仍應列為
遞延費用，再按機器使用年數逐年攤提」，係指財政部六十二年三月二十二日台財稅
第三二二一三號函釋所提之試車費，查本案係因試車費用原申報數，經證期會認為應
調減，致調減部分實質上已非試車費用，只得以當年什項費用列支；稅法上對財務會
計之試車費用並無其他另外認定標準，致應依財務會計之認課，顯原告申請依財務會
計如數調減所得額，並無不當，被告一再否准所請，並無法據。(3)行政院決定書中以
「核其所執非就稽徵機關本於認明之事實所核定之稅額有何適用法令錯誤或計算錯誤
之情事」為由，否決所請；惟查課稅標的之不當亦屬「錯誤」之一種，稅捐機關本就
應先確定課稅標的是否依會計原則處理，再就相關稅法予以調整核課；課稅標的因會
計原則之適用，有所變動，卻不准事後退稅之申請。反之，如果變動之結果改為收入
之增加，稅捐單位勢將事後主動追繳，且以漏報所得論處。租稅課徵首重公平原則，
稅捐機關對漏報收入案件，事後定當補稅送罰；成本費用分攤計算有誤，致所得多計
，而請予更正時則否准。且試車費用之認定非單純之數字加總，事證管法令及會計
原則之適用，訴願決定書以原告八十一年度營利事業所得稅業經核定確定在案，予以
否定其金額，令人不服。二、綜上所陳，原復查、訴願、再訴願決定均有違誤，無可
維持，敬乞鑒核，請將原處分撤銷等語。
被告答辯意旨略謂︰一、按「納稅義務人對於因適用法令錯誤或計算錯誤溢繳之稅款
，得自繳納之日起五年內提出具體證明，申請退還；逾期未申請者，不得再行申請。
」為稅捐稽徵法第二十八條所明定。又「ＸＸ公司發展之新產品試車階段所支付之各
項費用准以遞延費用列帳，以後按機器使用年數逐年分攤。說明：(二)ＸＸ公司六十年
度營利事業所得稅結算申報列支之發展新產品費用，既係該公司增資擴展項下試車階
段所支付之費用，則係以已有之生產設備與生產方法進行試製新產品，與從事研究發
展新產品，尚無生產設備之研究發展階段不同。該項擴展計畫試車階段之費用，准暫
列為遞延費用，至該項產品正式生產後，再按機器設備使用逐年攤提。」為財政部六
十二年三月二十二日財稅第三二二一三號函釋有案。二、本件原告八十一年度營利事
業所得稅結算申報，原經被告核定全年所得額為一三、○一一、六五九元確定在案，
嗣因其向證期會所報八十一年度財務報告案，經該會函請原告就其竹南廠機械設備五
號抄紙機成本包含相關之試車費五一二、二二五、二六八‧五○元確實評估、調整、
更正財務報告，並洽請會計師重行出具查核報告後公告並申報至證期會，原告經重新
評估結果有關試車成本調減四七、三四八、三二六元，並經主管機關證期會八十五年
三月二十日台財證(六)第○○八四八號函核准在案。原告遂就前項調整事項向被告主張
該試車費四七、三四八、三二六元為當期費用，應退還原申報溢繳稅額一、六二一、
四五七元云云，申請更正，案經被告以八十六年十一月二十日函略以原告因購置五號
抄紙機所發生之相關試車費用四七、三四八、三二六元，依照首揭財政部六十二年三
月二十二日台財稅第三二二一三號函釋意旨，仍應列為遞延費用，再按機器設備使用
年數逐年攤提，所請全數列為八十一年度費用乙節，核與規定不合為由，乃否准退還
溢繳稅款之申請，揆諸首揭規定及財政部函釋意旨，並無不合。原告訴經財政部訴願
決定、行政院再訴願決定，亦均支持被告之見解而予駁回。三、訴訟意旨略謂：原告
訴稱其八十一年度營利事業所得稅結算申報案，因原申報試車成本計算金額有誤，依
證期會八十二年九月十五日台財證(六)字第○二一二三號函重編財務報表，並經該會
八十五年三月二十五日台財證(六)字第○○八四八號函核准在案，故至八十六年依行
為時稅捐稽徵法第二十八條規定申請退還溢繳稅款，被告否准所請，與事實不合云云
。四、查本件系爭竹南廠五號抄紙機設備相關試車費五一二、二二五、二六八元，原
告原即已按未攤銷費用列帳記載，並於本期期末全數作為該五號抄紙機設備之成本，
又系爭抄紙機試車費四七、三四八、三二六元，依前揭函釋規定應列為遞延費用，並
於產品正式生產後，按該抄紙機使用年限予以逐年攤提，原告既已於試車完成列為機
器成本，除經其簽證會計師查明屬實，復經被告核定在案，是其主張應准按費用列支
乙詞，並無法令依據，此外原告亦無其他證明文件可資證明系爭試車費四七、三四八
、三二六元確屬費用支出，而非機器成本之文據可稽，所訴之詞自無可採。基上論結
，原處分及所為訴願、再訴願決定並無違誤，請將原告之訴駁回等語。
    理  由
按「納稅義務人對於因適用法令錯誤或計算錯誤溢繳之稅款，得自繳納之日起五年內
提出具體證明，申請退還；逾期未申請者，不得再行申請。」為稅捐稽徵法第二十八
條所規定。又依財政部六十二年三月二十二日台財稅第三二二一三號函釋：「．．．
××公司六十年度營利事業所得稅結算申報列支之發展新產品費用，既係該公司增資
擴展項下試車階段所支付之費用，則係以已有之生產設備與生產方法進行試製新產品
，與從事研究發展新生產技術或發展新產品，尚無生產設備之研究發展階段不同。該
項擴展計畫試車階段之費用，准暫列為遞延費用，至該項產品正式生產後，再按機器
設備使用年數逐年攤提。」本件原告八十一年度營利事業所得稅結算申報，原經被告
核定全年所得額為一三、○一一、六五九元確定在案。嗣因其當年度財務報告中竹南
廠機械設備五號抄紙機之試車成本為證期會核准調減試車費用四七、三四八、三二六
元，並重編財務報表，原告主張該調減之試車費用應屬當期費用，乃向被告申請退還
溢繳稅款一、六二一、四五七元。案經被告以八十六年十一月二十日中區國稅一字第
八六○○六六五二八號函復原告，以其因購置五號抄紙機所發生之相關試車費用四七
、三四八、三二六元，依財政部六十二年三月二十二日台財稅第三二二一三號函釋，
仍應按機器設備逐年攤提，所請全數列為八十一年度費用一節，核與規定不合，歉難
照准等語。原告不服循序起訴主張：本案係實質課稅標的之爭，原告原結算申報數應
證期會之要求，將原帳列資產化之試車費用調整減少四七、三四八、三二六元，轉列
當期費用，因原申報所列試車費用減少，抵稅費用即應作同數之增加，以抵減當期課
稅所得額。惟被告不准抵減當年度或以後各年度之所得額，致原告將永遠喪失同額之
抵稅權。又稅法上對財務會計之試車費用並無其他另外認定標準，原告申請依財務會
計如數調減所得額，並無不當。本案課稅之標的不當亦屬「錯誤」之一種，被告理應
先確定課稅標的是否依會計原則處理，再就相關稅法予以調整核課，如課稅標的因會
計原則之適用有所變動致所得減少時，自應准其事後退稅云云。經查原告係依證期會
指示將其竹南廠之機械設備五號抄紙機成本包含相關之試車費用五億餘元部分重新評
估，有關試車成本調減四七、三四八、三二六元，並報經證期會核准。依財政部六十
二年三月二十二日台財稅第三二二一三號函釋意旨，該五號抄紙機所發生之相關試車
費用，應准暫列為遞延費用，並於其產品生產後，再按機器設備使用年數逐年攤提。
原告主張系爭調減之試車費用四七、三四八、三二六元應列為八十一年度當期費用，
並抵減當期之課稅所得額，即與上開函釋規定不符。又該試車費用既應列為遞延費用
，於其產品正式生產後，按機器設備使用年數逐年攤提，則原告所稱被告不准抵減以
後各年度之所得額，致原告將永遠喪失同額之抵稅權云云，殊無可採。次查稅捐稽徵
法第二十八條所謂「因適用法令錯誤或計算錯誤溢繳之稅款，得申請退還」，係指稽
徵機關對原核課之稅款，因誤用法令或不適用法令，或因計算上之錯誤，造成溢繳稅
款之情形，納稅義務人得申請退還該溢繳之稅款而言。本件原告八十一年度營利事業
所得稅核課確定後，因其向證期會所報八十一年度之財務報告案所衍生之系爭試車費
用既應列為遞延費用，並按使用年數予以逐年攤提，不能全數列為八十一年度費用抵
減當期之課稅所得額，自無適用法令錯誤或計算錯誤之情形，核與上開法條規定得申
請退還稅款之要件不符。原告訴稱本案課稅之標的已因會計原則之適用有所變動，致
其所得額減少，自應准其事後退稅云云，核無足採。從而，被告否准原告請求補列系
爭試車費用及退還所指溢繳之一、六二一、四五七元稅款，經核並無違誤，一再訴願
決定遞予維持，亦無不合。原告起訴意旨難謂為有理由，應予駁回。
據上論結，本件原告之訴為無理由，爰依行政訴訟法第二十六條後段，判決如主文。
中    華    民    國     八十九      年      五      月     二十六      日
                    行 政 法 院 第 五 庭
                                審 判 長 評  事      廖  政  雄
                                         評  事      趙  永  康
                                         評  事      沈  水  元
                                         評  事      林  清  祥
                                         評  事      姜  仁  脩
右  正  本  證  明  與  原  本  無  異
                                         法院書記官  葛  雅  慎
中    華    民    國     八十九      年      五      月     二十六      日


司法院資訊處製作；財團法人民間司法改革基金會備份。
